【裁判字號】    97,訴,2887
【裁判日期】    980605
【裁判案由】    返還借款
【裁判全文】
臺灣板橋地方法院民事判決              97年度訴字第2887號
原      告  乙○○
訴訟代理人  吳純怡律師
被      告  甲○○
上列當事人間請求返還借款事件，經本院於民國98年5月14日言
詞辯論終結，判決如下：
    主    文
被告應給付原告新臺幣貳佰參拾肆萬柒仟零貳元，及自民國九十
八年二月十九日起至清償日止，按年息百分之五計算之利息。
訴訟費用由被告負擔。
    事實及理由
壹、程序方面
一、訴狀送達後，原告不得將原訴變更或追加他訴，但減縮應受
    判決事項之聲明者，則不在此限，民事訴訟法第255條第1項
    第3 款定有明文。原告原起訴主張被告應給付原告新臺幣（
    下同）2,597,002 元之借款，及自起訴狀繕本送達被告翌日
    起至清償日止之法定遲延利息，嗣於本院民國98年4 月6 日
    言詞辯論程序中，就借款減縮為2,347,002 元、法定遲延利
    息之起算日更正為自98年2 月19日起算之清償日止（見本院
    97 年 度訴字第2887號卷第63頁），此單純減縮聲明，參酌
    上開說明，自應准許，合先敘明。
二、被告經合法通知，未於最後言詞辯論期日到場，經核無民事
    訴訟法第386 條各款所列情形，爰依原告之聲請，由其一造
    辯論而為判決。
貳、實體方面
一、原告起訴主張：
  (一)兩造目前仍有婚姻關係，並育有3 名子女，被告雖抗辯其平
    日薪資收入均交付原告支應家中開銷，惟扣除子女生活費、
    被告保險費、被告每月應付之會錢及家中必要開支後已幾無
    剩餘，兩造始協議由原告開立於中國信託商業銀行股份有限
    公司（下稱中國信託銀行）之帳戶內，按月扣繳20,000元，
    以支付被告於92年間所購入三菱牌休旅車之後續500,000 元
    分期款（下稱系爭車貸）。嗣被告於94、95年先後開業從事
    菇類及果菜批發生意，極需資金周轉，遂於95年9 月13日向
    國泰人壽保險股份有限公司（下稱國泰公司）借款2,000,00
    0 元（下稱系爭借款），並以原告所有現與3 名子女同住，
    門牌號碼臺北縣新莊市○○街28之3 號房屋設定抵押，原告
    並擔任借款之連帶保證人，惟此期間被告並無固定收入，亦
    顯少交付生活費，且被告自96年3 月起即未繳納系爭借款之
    利息，故94年後家中生活開支係從原告每月薪資全數支應。
  (二)又原告不僅墊繳多期貸款計90,115元，尚於97年9 月5 日向
    訴外人洪隨香借款以清償系爭借款。詎料，96年起被告不僅
    與他人外遇，甚且主動訴請離婚，被告雖當庭否認外遇一事
    ，並辯稱業獲不起訴處分，然依該刑事案件所據證據，被告
    與他人有婚姻外之曖昧關係應可確信。從而，原告並無意繼
    續維持兩造間之婚姻關係，僅以本起訴狀繕本之送達作為借
    款債權讓與之通知，並同時為催告之意思表示，爰依民法第
    312 條、474 條、749 條、179 條之規定，請求被告返還系
    爭借款及車貸之1/2 即250,000 元等語，並聲明如主文第1
    項所示。
二、被告雖未於最後言詞辯論期日到院，惟據其前到院陳述則以
    ：系爭借款已由原告取得，作為維持市場攤販生意之用，而
    該攤販生意所賺金額亦由原告取得，然被告亦曾繳納部分款
    項。至系爭車貸之頭期款及貸款並非原告繳納，而係被告作
    鐵工所賺，因為被告之提款卡及存款簿原告均可自行使用。
    伊雖同意原告起訴主張之金額，然原告須就婚姻關係存續中
    所有財產之借貸過程，及離婚後之剩餘財產為說明等語置辯
    ，並聲明駁回原告之訴。
三、兩造所不爭執之事實：
  (一)兩造於95年9 月13日與訴外人國泰公司成立一消費借貸契約
    ，主債務人係被告甲○○，原告陳淑玲則為系爭借款之連帶
    保證人，借款金額2,000,000元，借款期間自95年9月19日起
    至105年9月15日止，並約定以原告所有坐落於臺北縣新莊市
    ○○段940 地號土地及其上建物（即門牌號碼臺北縣新莊市
    ○○街28之3號）設定抵押權予訴外人國泰公司。
  (二)兩造現仍具有夫妻關係。
  (三)系爭車款貸款50萬元，該車輛現已遭被告出售他人使用。
  (四)被告甲○○之原名為莊垂霖。
四、本件之爭點，厥為：(一)原告依民法第312 條規定主張於其清
    償系爭借款之限度內，承受訴外人即債權人國泰公司之債權
    ，有無理由？(二)原告依民法第749 條規定主張於其清償系爭
    借款之限度內，承受訴外人即債權人國泰公司對於被告之債
    權，有無理由？(三)原告得否基於不當得利之規定，請求被告
    返還原告代繳系爭車貸所受之利益？(四)原告依消費借貸之法
    律關係，請求被告給付系爭車貸，有無理由？
  (一)按「就債之履行有利害關係之第三人為清償者，得按其限度
    ，就債權人之權利，以自己之名義，代位行使」，民法第31
    2 條固定有明文。惟所謂就債之履行有利害關係之第三人，
    因我國民法就共同債務人之清償代位已為列舉規定，例如民
    法第281條第2 項之連帶債務人、第749條之共同保證人、第
    1153條之共同繼承人等等，故本條所稱第三人，應解釋為共
    同債務人以外，因清償而受有法律上之利益者而言。查本件
    抵押借款之借據其上借款人欄及簽名欄雖係填載「莊垂霖」
    等字樣（見本院97年度重調字第291號卷第6頁），惟業經兩
    造於98年4月6日本院言詞辯論期日確認與被告為同一人無誤
    ，又該借據連帶保證人欄係填載原告乙○○之姓名，兩造並
    與訴外人國泰公司間成立一消費借貸契約等情，復為兩造所
    不爭執，則兩造顯為系爭借款之主債務人及連帶保證人。參
    以本件借款所辦理之抵押權設定契約書、建物登記謄本、土
    地登記簿謄本所載（見同上卷第7頁、第9 頁至第12頁），
    原告為義務人兼連帶債務人，益見原告於本件借款中乃立於
    連帶債務人地位，而非單純擔保物提供者之物上保證人地位
    ，揆諸前揭說明，原告即非民法第312 條之就債之履行有利
    害關係之第三人，故其依民法第312 條之規定主張清償代位
    ，難謂正當。
  (二)次按，保證人向債權人為清償後，於其清償之限度內，承受
    債權人對於主債務人之債權，民法第749 條定有明文。連帶
    保證人雖與主債務人對債權人負連帶責任，對於債權人之責
    任無先後之分，然究不失為保證之性質，於其向債權人為清
    償後，保證人原有之代位權，並不因其為連帶保證人而喪失
    ，仍應適用民法第749 條規定。又保證人向債權人代償後，
    債權人對於主債務人之債權即移轉於保證人，因之保證人得
    就實際代償之數額，向主債務人求償。保證人受主債務人之
    委任而為保證者，對於主債務人即有受任人之權利，除依一
    般委任法則，保證人因受任保證而代償之數額，應由委任之
    主債務人償還外，並應償還自支出時起之利息（最高法院18
    年度上字第1561號判例意旨參照）。查本件系爭借款之主債
    務人為被告，連帶保證人為原告，已如前述，倘被告有違約
    情事，債權人國泰公司即得向連帶保證人即原告求償，而原
    告代被告繳納系爭借款一節，有其提出之國泰公司擔保放款
    利息及本金攤還明細聯、抵押權塗銷同意書、他項權利證明
    書、台新國際商業銀行股份有限公司（下稱台新銀行）綜合
    存款簿等件在卷為憑（見同上卷第23頁至第29頁）。又原告
    主張其曾向訴外人洪隨香於另行借款2,600,000 元以清償系
    爭借款等語，亦據其提出以洪隨香為匯款人、原告為收款人
    、匯款金額2,600,000 元、匯款日期97年9月4日之郵政跨行
    匯款申請書，以及於同年隔日以原告為匯款人、國泰公司為
    收款人、匯款金額2,060,887 元之台新銀行國內匯款回條等
    件為佐（見同上卷第19頁至第22頁），是堪信原告所稱其業
    已代被告清償系爭借款之主張為真實。況被告未就其清償系
    爭借款乙節，舉證以實其說，是以原告請求被告給付2,097,
    002元借款及其法定遲延利息，即屬可採。
  (三)再按，當事人就其提出之事實，應為真實及完全之陳述。且
    當事人對於其請求及抗辯所依據之原因事實，應為具體之陳
    述，以保護當事人之真正權利及維持國家之法律秩序，此觀
    民事訴訟法第195條第1項之規定及其修正理由、第266條第3
    項之規定自明。又主張不當得利存在之當事人，對於不當得
    利請求權之成立要件即他方無法律上之原因受利益，致其受
    有損害應負舉證責任，故關於不當得利之無法律上原因之消
    極要件，原則上固應由主張權利者負舉證責任。惟此一消極
    事實本質上難以直接證明，僅能以間接方法證明之。因此，
    倘主張權利者對於他方受利益，致其受有損害之事實已為證
    明，他造就其所抗辯之原因事實，除有正當事由（如陳述將
    使其受到犯罪之追訴等），應為真實完全及具體之陳述，以
    供主張權利者得據以反駁，俾法院憑以判斷他造受利益是否
    為無法律上原因。如他造違反上開義務時，法院應於判決時
    依全辯論意旨斟酌之，此有最高法院98年度台上字第391 號
    判決可資參照。本件原告主張系爭車貸500,000 元，係每月
    自其於中國信託銀行仁愛分行之帳戶內扣除20,000元以代被
    告清償等語，有原告所提台新銀行綜合存款簿、中國信託銀
    行存款系統歷史交易查詢報表影本等件為證（見本院97年度
    重調字第291 號卷第26頁至第45頁），是詳觀前揭台新銀行
    綜合存款簿及中國信託銀行交易查詢報表所示，原告確自92
    年6月底起至94年4月底止，每月由台新銀行匯款2 萬餘元至
    其於中國信託銀行之帳戶內，故堪認其確有代被告清償系爭
    車貸之事實，且原告業就被告未清償系爭車貸，而受有系爭
    車貸之利益，致其受有損害等情已為證明，則被告自應就其
    抗辯之原因事實（即其曾清償系爭車貸），為真實完全及具
    體之陳述。然被告僅空言泛稱伊作鐵工賺錢交予原告，或存
    在金融帳戶內，以供原告繳納系爭車貸云云，且於最後言詞
    辯論期日不到場爭執，復未提出書狀以供本院斟酌，自屬違
    反其真實完全及具體陳述之義務，並足堪認原告之前揭主張
    為真實。從而，原告依不當得利之法則請求被告返還系爭車
    貸1/2即250,000元，核屬有據，應予准許。
  (四)末按「當事人主張有利於己之事實者，就其事實有舉證之責
    任」，民事訴訟法第277 條前段定有明文。是依「民事訴訟
    如係由原告主張權利者，應先由原告負舉證之責，若原告先
    不能舉證，以證實自己主張之事實為真實，則被告就其抗辯
    事實即令不能舉證，或其所舉證據尚有疵累，亦應駁回原告
    之請求」，「請求履行債務之訴，除被告自認原告所主張債
    權發生原因之事實外，應先由原告就其主張此項事實，負舉
    證之責任，必須證明其為真實後，被告於其抗辯事實，始應
    負證明之責任，此為舉證責任分擔之原則」（最高法院17年
    上字第917號、43年臺上第377號判例意旨參照）。又按「稱
    消費借貸者，謂當事人一方移轉金錢或其他代替物之所有權
    於他方，而約定他方以種類、品質、數量相同之物返還之契
    約」，民法第474條第1項亦規定甚明。復按「當事人主張有
    金錢借貸關係存在，須就其發生所須具備之特別要件即金錢
    之交付與借貸意思表示相互一致負舉證責任。而交付金錢之
    原因多端，或為買賣，或為贈與，或因其他之法律關係而為
    交付，非謂一有金錢之交付，即得推論授受金錢之雙方即屬
    消費借貸關係。若僅證明有金錢之交付，未證明借貸意思表
    示互相一致者，尚不能認有金錢借貸關係存在」，是依上開
    規定，消費借貸契約於性質上係屬要物契約，除須交付金錢
    或其他代替物並移轉所有權於他方，尚須當事人間具有借貸
    意思表示之合致，始能成立，則倘若未能證明曾為金錢之交
    付，更無從證明借貸意思表示互相一致，自不能認有金錢借
    貸關係之存在。查本件原告固主張系爭車貸屬於家庭生活費
    用之一部，被告應有分擔半數之義務等語，雖據其提出前揭
    台新銀行綜合存款簿及中國信託銀行交易查詢報表等件為證
    ，然此僅能證明原告有代被告清償系爭車貸計500,000 元之
    情事，惟未證明借貸意思表示互相一致，揆諸前開說明，自
    不能認有金錢借貸關係存在，是原告依據消費借貸之法律關
    係，請求被告返還借款等情，即與證據及事實未能相符，自
    無可採。
五、綜上所述，原告向訴外人國泰公司清償系爭借款後，於其清
    償之限度內，承受國泰公司對於被告之債權，於法有據。從
    而，原告基於連帶保證人之地位，請求被告給付2,097,002
    元之消費借貸款，及自98年2 月19日起至清償日止，按年息
    5 ％計算之法定遲延利息，為有理由，應予准許。又原告復
    依據不當得利之法律關係，請求被告給付250,000 元之系爭
    車貸，於法並無不合，故原告依據民法第179 條、第749 條
    之規定，請求被告給付如主文第1 項所示金額及其法定遲延
    利息，為有理由，應予准許。
六、訴訟費用負擔之依據：民事訴訟法第78條。
中    華    民    國    98    年    6     月    5     日
                  民事第二庭    法  官  吳振富
以上正本係照原本作成。
如對本判決上訴，須於判決送達後20日內向本院提出上訴狀。
中    華    民    國    98    年    6     月    5     日
                                書記官  李宏明


司法院資訊處製作；財團法人民間司法改革基金會備份。
